臺灣板橋地方法院民事判決　　　　　　　 94年度訴字第719號
原　　　告　甲○○
被　　　告　丙○○
　　　　　　　　　　　樓
　　　　　　乙○○
　　　　　　丁○○
上列當事人間請求損害賠償事件，本院於中華民國94年8 月9 日
言詞辯論終結，判決如下：
    主      文
原告之訴駁回。
訴訟費用由原告負擔。
    事實及理由
一、按訴訟標的於確定之終局判決中經裁判者，除法律別有規定
    外，當事人不得就該法律關係更行起訴，民事訴訟法第400
    條第1 項固有明文，此乃訴訟上所謂一事不再理之原則，係
    指同一事件已有確定之終局判決者而言，其所謂同一事件，
    必同一當事人就同一法律關係而為同一之請求，若此三者有
    一不同，即不得謂為同一事件，自不受確定判決之拘束（最
    高法院19年上字第278 號判例意旨參照）。經查原告於本院
    91年度訴字第923 號給付分期買賣價金等事件，其聲明固有
    請求丁○○給付1,500,000 元及自90年10月29日起按年息6%
    計算之利息及按每月3%之違約罰暨精神賠償300,000 元，惟
    查其訴訟標的係侵權行為法律關係（見本院卷第46頁以下）
    ；另原告於臺北地院92年度訴字第6009號返還借款事件，固
    亦請求丙○○給付1,500,000 元及自90年10月29日起按年息
    5%計算之利息暨按月息3%計算之違約金，惟其訴訟標的則係
    連帶保證之法律關係（見本院卷第52頁反面、第54頁正面）
    ，均與本件訴訟標的即合約不履行之損害賠償不同，其訴訟
    標的法律關係既不相同，自無一事不再理原則之適用，合先
    敘明。
二、原告主張：被告丙○○於民國90年間，輾轉提出其身分證影
    本、印鑑證明正本及附表所示被告共同居住之不動產（下稱
    系爭不動產）登記謄本向原告借款，原告並於90年8 月23日
    親赴系爭不動產虞宅對保，經丁○○找丙○○於抵押設定協
    議簽名，後由原告依丙○○與訴外人臺灣綠維他有限公司（
    下稱臺灣綠維他公司）於90年8 月27日二度確定首期借款額
    度新臺幣（下同）1,500,000 元，並簽妥抵押權設定協議（
    下稱系爭協議），丙○○交付擔保背書之臺灣綠維他公司面
    額1,500,000 元支票。惟被告未依系爭協議於90年9 月交付
    權狀供原告辦理抵押權設定登記，反由丁○○主張系爭不動
    產由虞父贈與被告三人共有，將系爭不動產以2,450,000 元
    買賣價金由丙○○名下移轉予丁○○。原告於90年12月13日
    再度取得執行名義，查封系爭不動產後，丁○○猶唆使丙○○刊登91年1 月5 日之中國時報欲出售系爭不動產脫產，不
    願履行協議給付設定抵押權之義務；原告卻因此抵押設定協
    議不能或不為履行而受損：包括首期借款支票遭退無法依協
    議抵押求償1,500,000 元。系爭協議約定原告依丙○○背書
    支票先行付款1,500,000 元，丙○○應於90年9 月底前交付
    權狀供辦抵押權（預計90年10月28日前辦妥），若因故違遲
    均以每月1.03之比率累計至清償日，且被告不履行抵押權設
    定協議，造成原告遭退票1,500,000 元不能依抵押設定求償
    之損害，又以禁止背書轉讓及票期延後28日企圖脫免票據轉
    讓背書責任；更以各式手段包括公然辱罵、脅迫、誣告等行
    為，使原告遭受訟累並喪失海外居留權，使原告長年無法與
    家人相聚，並因其不履行協議反公然辱罵原告並一再脫產使
    原告耗費精神與財物損失各300,000 元。等語，爰依民法第
    227 條、第227 條之1 之規定，聲明求為判決：(一)被告應賠
    償擔保票款中已退票之1,500,000 元及自退票翌日即90年10
    月29日起至清償日止，按年息6%計算之利息，暨自90年10月
    29日起至清償日止按月計算3%之違遲罰金。(二)被告應賠償原
    告精神損失300,000 元。
三、被告丁○○、乙○○以：伊等與原告素昧平生，亦無金錢往
    來，無侵權行為損害賠償可言。原告對伊等並無債權存在，
    即無損害債權可言，丁○○與丙○○兄弟姊妹間之合法買賣
    於90年9 月25日簽訂，並於90年10月11日完成登記，原告既
    未於90年10月11日前取得執行名義，即無損害債權可言，被
    告間合法買賣與原告無涉。另原告請求被告賠償擔保票款及
    利息，惟原告提出之泛亞銀行支票為禁止背書轉讓之支票，
    自無背書擔保問題，況發票日為90年10月28日，與系爭協議
    中約定付款時由臺灣綠維他公司開出9 月底支票之日期復不
    相同，足證原告乃拼湊罪證等語，資為抗辯，爰聲明求為判
    決：原告之訴駁回。
四、被告丙○○以：伊於90年間因尋找工作，經友人介紹認識訴
    外人王光達、黃茂金等人，並投資50,000元參加臺灣綠維他
    公司之傳銷會員，從使惡夢不斷，先表示僅須提供系爭不動
    產為擔保即允諾優厚薪水及每月200,000 元之報酬，伊一時
    未查誤簽2 張協議書，經家人勸醒始發現受騙，王光達復以
    不用設定一樣可借款，並開立本票作擔保，致伊迷迷糊糊在
    支票後面背書，經家人追問始知事態嚴重，經伊母親委請代
    書出面協商，王光達簽下字條答應不會有責任，原告卻仍提
    出鈞院91年度訴字第923 號給付分期價金、臺北地院92年度
    訴字第6009號返還借款之訴，均敗訴確定，足證原告確無債
    權存在，伊亦無損害債權可言。又原告依據系爭協議請求部
    分，已經臺北地院92年度訴字第6009號判決敗訴確定，系爭
    協議之先決條件為交付系爭不動產權狀正本，伊既未交付權
    狀正本，自無履行系爭協議可言，況系爭協議約定接到系爭
    不動產所有權狀正本時交付房租票款，辦妥抵押設定後再付
    尾款，何謂房租票款？何人之票款？設定後付尾款更是當然
    無此事。原告為一玩金錢之金主，當無可能接受未完成抵押
    設定手續而付出大筆金額，其餘引用丁○○、乙○○之抗辯
    理由等語，資為抗辯，爰聲明求為判決：原告之訴駁回。
五、兩造於本院94年6 月21日言詞辯論期日，當庭協議簡化爭點
    ，其不爭執及爭執之事項如下（見本院卷第64頁至第65頁）
    ：
  (一)兩造不爭執之事項：
    1.原告與丙○○間記載日期為90年8 月27日之系爭協議為真
      正（見本院卷第6 頁）。
    2.臺灣綠維他公司簽發，以泛亞商業銀行松山分行為付款人
      ，發票日90年10月28日，票號PA0000000 號，面額1,500,
      000 元，由被告丙○○背書之支票及退票理由單為真正（
      見本院卷第7 頁）。
    3.坐落臺北縣永和市○○段539 地號土地應有部分10萬分之
      285 及其上門牌永和市○○路64巷50號15樓之房屋目前係
      登記丁○○之名義。
    4.本件訴訟標的法律關係為：聲明第一項、第二項部分：合
      約不履行之損害賠償請求權。
  (二)兩造爭執之事項：
    1.原告得否請求被告賠償1,500,000元及利息、違遲罰金？
    2.原告得否請求被告賠償300,000元？
    3.原證二之支票是否為原證一所示之支票？
    4.被告有無合約不履行？
    5.本件有無一事不再理原則之適用？
六、原告主張其執有由丙○○簽名，日期為90年8 月27日之系爭
    協議1 紙，約定丙○○應將系爭不動產設定4,000,000 元抵
    押權予原告，最遲應於90年9 月30日前將不動產所有權狀正
    本交付予原告，訴外人臺灣綠維他公司並簽發以泛亞商業銀
    行松山分行為付款人，發票日90年10月28日，票號PA000000
    0 號，面額1,500,000 元，由丙○○背書之支票1紙 予原告
    ，惟丙○○未交付系爭不動產之所有權狀正本予原告設定抵
    押權，並將系爭不動產所有權移轉登記予丁○○，目前仍登
    記丁○○之名義之事實，業據原告提出系爭協議影本1 紙、
    支票暨退票理由單影本各1 件、土地登記謄本影本1 紙、印
    鑑證明影本1 件、身分證影本1 件為證（見本院卷第26頁至
    第30頁），並為兩造協議所不爭執，自堪採信為真實。
七、被告丙○○部分：系爭協議性質上為物權契約，抵押權未經
    登記不生效力：
  (一)按不動產物權，依法律行為而取得、設定、喪失及變更者，
    非經登記，不生效力，民法第758條定有明文。
  (二)原告主張丙○○於系爭協議上簽名同意以系爭不動產設定4,
    000,000 元之抵押權予原告，惟未依系爭協議履行，爰依合
    約不履行之損害賠償請求權，請求被告賠償原告出借予訴外
    人臺灣綠維他公司之1,500,000 元及利息、違約罰等。
  (三)然查系爭協議係約定「房地抵押設定協議書1.丙○○房地座
    落永和市○○路46巷50號15樓，含車位共約55坪，購於民國
    85年9 月，總金額新台幣捌佰伍拾萬元整。2.該房地經協商
    抵押給甲○○先生，設定額度為肆佰萬元整，房地所有權狀
    正本最慢於民國九十年九月30日前交給甲○○先生，因本公
    司急於提貨以便儘快開張業務，特請甲○○先生犧牲外匯定
    存利息及解約匯差，設法提前交付提貨款，另於接到房地所
    有權狀正本時交付房租票款，辦妥抵押設地後再付餘款。付
    款時由本公司開出九月底之支票由丙○○背書轉甲○○先生
    交給總監於九月底湊齊轉換壹年期支票。3.上述款項抵押設
    定存續自上述票款湊齊轉換壹年期支票由丙○○背書轉甲○○先生交給總監直至壹年期滿或中途無法履行為止。若因故
    違遲均以每月1.03之比率累計至清償日。臺灣綠維他有限公
    司負責人：王光達。連帶擔保提供人：丙○○。擔保設定權
    利人：甲○○。見證人：黃茂金。中華民國九十年八月廿七
    日」（見本院卷第26頁），是丙○○依系爭協議書所負之義
    務係單純提供系爭不動產予原告設定4,000,000 元之抵押權
    ，並在臺灣綠維他公司簽發之支票上背書，尚難認丙○○已
    同意擔任臺灣綠維他公司借款之連帶保證人。又原告曾依連
    帶保證之法律關係，另案請求丙○○返還借款1,500,000 元
    ，經臺北地院於93年4 月5 日以92年度訴字第6009號判決原
    告敗訴確定，有丙○○提出之民事判決影本1 件暨確定證明
    書影本1 件在卷可稽（見本院卷第52頁、第66頁），是原告
    與丙○○間已經確定判決認定連帶保證關係不存在，自難認
    原告與丙○○間有連帶保證之債權關係。
  (四)丙○○於系爭協議單純同意提供系爭不動產予原告設定抵押
    權，為設定抵押權之物權行為，性質上為法律行為，依民法
    第758 條之規定，非經登記不生效力，是原告既迄未完成設
    定抵押權之登記，其抵押權設定之物權行為尚未生效，原告
    自不得依尚未生效之物權行為（系爭協議），主張丙○○應
    負債務不履行（合約不履行）損害賠償責任。
八、丁○○、乙○○部分：
  (一)原告主張丙○○於90年間提出其身分證影本、印鑑證明正本
    及系爭不動產向原告借款，並同意設定抵押權擔保，原告於
    90年8 月23日至虞宅對保經丁○○找丙○○於抵押設定協議
    簽名，後由原告依丙○○與臺灣綠維他公司於90年8 月27日
    簽妥系爭協議，丙○○同意設定抵押權予原告，丙○○並交
    付擔保背書之臺灣綠維他公司面額1,500,000 元之支票，惟
    被告未依系爭協議於90年9 月交付權狀供原告辦理抵押權設
    定登記，反由丁○○主張系爭不動產係虞父贈與被告三人共
    有，而將系爭不動產以2,450,000 元買賣價金由丙○○名義
    移轉予丁○○，丁○○並唆使丙○○刊登報紙欲出售系爭不
    動產脫產，不願履行協議給付設定抵押權之義務等語，爰依
    合約不履行（即債務不履行）之損害賠償，請求丁○○、乙○○損害賠償等語。
  (二)然查系爭協議約定丙○○將系爭不動產設定4,000,000 元之
    抵押權予原告之物權行為既尚未生效，且丁○○、乙○○本
    非系爭協議之當事人，原告自不得主張丁○○、乙○○未履
    行系爭協議而應負損害賠償責任。
九、綜上所述，原告與丙○○於系爭協議約定丙○○應提供系爭
    不動產予原告設定抵押權之約定，性質上為物權行為，惟未
    經登記，其物權行為尚不生效力，原告自不得依據該未生效
    力之物權行為，請求丙○○負債務不履行（合約不履行）之
    損害賠償責任；又丁○○、乙○○本非系爭協議之當事人，
    原告自亦不得依系爭協議請求丁○○、乙○○負債務不履行
    之損害賠償責任。從而，原告依據債務不履行之損害賠償請
    求權，請求被告賠償臺灣綠維他公司退票之1,500,000 元及
    自退票翌日即90年10月29日起至清償日止，按年息6%計算之
    利息，暨自90年10月29日起至清償日止按月計算3 之違遲罰
    金，另應賠償原告精神損失300,000 元，為無理由，應予駁
    回。
十、因本案事證已臻明確，兩造其餘主張、陳述及所提之證據暨
    攻擊防禦方法，經本院審酌後，認與本案判斷結果均無影響
    ，均毋庸再予一一審酌，附此敘明。
十一、結論：本件原告之訴為無理由，依民事訴訟法第78條，判
      決如主文。
中　　華　　民　　國　　94　　年　　8 　　月　　23　　日
                  民事第一庭    法　官　周舒雁
上列正本係照原本作成
如對本判決上訴，須於判決送達後20日內向本院提出上訴狀
中　　華　　民　　國　　94　　年　　8 　　月　　24　　日
                                書記官  張坤校
附表：
┌──────────────────────────────────────────────┐
│附表（土地部分）：　　　　　　　　　　　　　　　　　　　　　　　　　　　　　　　　　　　　　│
├─┬───────────────────────────┬─┬──────┬────┬──┤
│編│　　　　土　　　　　地　　　　　坐　　　　　落　　　　│地│面　　　　積│　　　　│　　│
│　├───┬────┬────┬────┬────────┤　├──────┤權利範圍│備考│
│號│縣　市│鄉鎮市區○ 　段　 ○ ○　段 │　地　　　　號　│目│　平方公尺　│ 　　　 │    │
├─┼───┼────┼────┼────┼────────┼─┼──────┼────┼──┤
│１│臺北縣│永和市　│民權　  │　　　　│539             │建│8303.85     │10萬分之│　  │
│  │      │        │        │        │                │  │            │285     │    │
└─┴───┴────┴────┴────┴────────┴─┴──────┴────┴──┘
┌───────────────────────────────────────────────┐
│附表（建物部分）︰　　　　　　　　　　　　　　　　　　　　　　　　　　　                      │
├─┬──┬───────┬───────┬──────┬─────────────┬──┬──┤
│編│ 建 │　　　　　　  │　　　　　　  │  建築式樣  │建　物　面　積（平方公尺）│權利│　　│
│　│ 　 │　 建物門牌   │ 　基地坐落 　│　主要建築  ├───────┬─────┤　　│　　│
│　│　　│　　　　　　  │　　　　　　  │  材 料 及  │樓　層　面　積│ 附屬建物 │　　│　　│
│號│ 號 │　　　　　　　│　　　　　　　│　房屋層數　│合　　　　　計│用途及面積│範圍│備考│
├─┼──┼───────┼───────┼──────┼───────┼─────┼──┼──┤
│１│2182│臺北縣永和市民│臺北縣永和市民│鋼筋混凝土造│第15層：119.47│共同使用部│全部│    │
│　│    │生路46巷50號15│權段539 地號  │ 　　       │              │分民權段31│　　│    │
│　│　  │樓　　        │　　　　      │            │              │86號　　　│　　│    │
├─┼──┼───────┼───────┼──────┼───────┼─────┼──┼──┤
│２│3185│臺北縣永和市民│臺北縣永和市民│鋼筋混凝土造│地下3 層：7138│共同使用部│177 │停車│
│　│    │生路46巷56號地│權段539 地號  │ 　　       │.01           │分民權段31│分之│空間│
│　│　  │下三層        │　　　　      │            │              │86號　　　│1 　│    │
└─┴──┴───────┴───────┴──────┴───────┴─────┴──┴──┘
